---
title: "Disuguaglianze e povertà"
author: "Lorenzo Mattioli - Università di Milano, NASP"
format:
  revealjs:
    incremental: true
    scrollable: false
editor: visual
---

```{r}
#| code-fold: true
#| code-summary: 'Show the code'
#| label: Setup/data manipulation
packages <- c('ggbump','tidyverse','laeken','MetBrewer','sf','ggiraph')
install.packages(setdiff(packages, rownames(installed.packages()))) 
rm(packages)
library(ggbump)
library(tidyverse)
library(laeken)
library(MetBrewer)
library(sf)
library(ggiraph)
# import pdata
pdata <- readRDS('SHIWpdata')
# Inequality indexes -----------------------------------------------------------
## Gini - Income ----
### Over regions by year
as_tibble(gini(pdata$eqhincome,
     weights = pdata$peso,
     years = pdata$anno,
     breakdown = pdata$ireg,
     na.rm = T
)[['valueByStratum']]) -> giniInc

giniInc$stratum <- gsub(' - ', '-', giniInc$stratum)
### ranking
giniInc |> 
  group_by(year) |> 
  mutate(
    rank = rank(value)
  ) -> giniInc
### rounding off value
giniInc$value <- round(giniInc$value, 2)

### ranking5
giniInc$rank5 <- case_match(giniInc$rank,
                            1:4 ~ 1,
                            5:8 ~ 2,
                            9:12 ~ 3,
                            13:16 ~ 4,
                            17:20 ~ 5
                            )
### Total by year
as_tibble_col(gini(pdata$eqhincome,
     weights = pdata$peso,
     years = pdata$anno,
     na.rm = T
)[["value"]]) -> giniIncTot

giniIncTot$stratum <- 'Italia'
giniIncTot$year <- c(2000, 2002, 2004, 2008, 2010, 2012, 2014, 2016, 2020)
giniIncTot$rank <- NA

giniInc <- rbind(giniInc, giniIncTot)
rm(giniIncTot)


## Gini - wealth ----
### Over regions by year
as_tibble(gini(pdata$pcwealth,
               weights = pdata$peso,
               years = pdata$anno,
               breakdown = pdata$ireg,
               na.rm = T
)[['valueByStratum']]) -> giniW

giniW$stratum <- gsub(' - ', '-', giniW$stratum)

### ranking
giniW |> 
  group_by(year) |> 
  mutate(
    rank = rank(value)
  ) -> giniW
### ranking5
giniW$rank5 <- case_match(giniW$rank,
                            1:4 ~ 1,
                            5:8 ~ 2,
                            9:12 ~ 3,
                            13:16 ~ 4,
                            17:20 ~ 5
)

### rounding off value
giniW$value <- round(giniW$value, 2)

### Total by year
as_tibble_col(gini(pdata$pcwealth,
                   weights = pdata$peso,
                   years = pdata$anno,
                   na.rm = T
)[["value"]]) -> giniWTot

giniWTot$stratum <- 'Italia'
giniWTot$year <- c(2000, 2002, 2004, 2008, 2010, 2012, 2014, 2016, 2020)
giniWTot$rank <- NA

giniW <- rbind(giniW, giniWTot)
rm(giniWTot)


# Poverty  ---------------------------------------------------------------------

## Head count ----
### Over region by year
pdata |> 
  group_by(anno, ireg) |> 
  count(pov) -> pov
pdata |> 
  group_by(anno, ireg) |> 
  count(!pov) -> pov$'!pov'
pov |> 
  mutate('!pov' = `!pov`$n) |> 
  filter(pov == 1) |> 
  mutate(pov = n) |> 
  select(!n) -> pov

pov |> 
  mutate(hCount = pov/(sum(pov, `!pov`))) -> pov

### Ranking
pov |> 
  group_by(anno) |> 
  mutate(
    rankHCount = 21-rank(hCount)
  ) -> pov

## Poverty intensity ----
### povLine
pdata |> 
  group_by(anno) |> 
  summarise(povLine = weightedMedian(eqhincome,
                                     weights = peso)*0.6) -> povLine
pov <- left_join(pov, povLine)
rm(povLine)

### Poverty gap
avPoor <- pdata |>
  filter(pov == 1) |> 
  group_by(anno, ireg) |>
  summarise(avPoor = weightedMean(eqhincome, weights = peso))
pov <- left_join(pov, avPoor)
rm(avPoor)
pov$povGapIndex <- pov$hCount * (pov$povLine - pov$avPoor)/pov$povLine

### Ranking
pov |> 
  group_by(anno) |> 
  mutate(
    rankPovGap = 21-rank(povGapIndex)
  ) -> pov

## LPM risk of being in poverty ----
pdata <- within(pdata, cfedu <- relevel(factor(cfedu), ref = 'Specializzazione post-laurea'))
pdata <- within(pdata, cfsex <- relevel(factor(cfsex), ref = 'Maschile'))
pdataReg <- pdata |> 
  filter(anno == 2020)

### Regression models
lpm0 <- lm(pov ~ factor(cfedu),
   weights = pesopop,
   data = pdataReg)
lpm1 <- lm(pov ~ factor(cfedu) + factor(cfsex) + factor(cfclass),
           weights = pesopop,
           data = pdataReg)

### Harvesting results
lpm0results <- as_tibble(summary(lpm0)[["coefficients"]])
lpm0results <- cbind(lpm0results, confint(lpm0, level=0.95)) #adding CIs

lpm1results <- as_tibble(summary(lpm1)[["coefficients"]])
lpm1results <- cbind(lpm1results, confint(lpm1, level=0.95)) #adding CIs
lpm0results <- lpm0results %>% setNames(paste0('0.', names(.)))

### Cleaning results
lpm0results <- lpm0results |> 
  rownames_to_column(var = 'reg')
lpm1results <- lpm1results |> 
  rownames_to_column(var = 'reg')

lpmresults <- full_join(lpm0results, lpm1results)
rm(lpm0results, lpm1results, lpm0, lpm1)

lpmresults['reg'][lpmresults['reg'] == '(Intercept)'] <- ')Intercept'

lpmresults <- lpmresults |> 
  mutate(reg = str_split_fixed(reg, fixed(')'), n = Inf)) 

lpmresults <- within(lpmresults, reg <- reg[,2])

lpmresults$'0.star' <- ifelse(lpmresults$`0.Pr(>|t|)` <= 0.001, '***',
                            ifelse(lpmresults$`0.Pr(>|t|)` <= 0.01, '**',
                                   ifelse(lpmresults$`0.Pr(>|t|)` <= 0.05, '*',
                                          ifelse(lpmresults$`0.Pr(>|t|)` <= 0.1, '.', ''))))

lpmresults$star<- ifelse(lpmresults$`Pr(>|t|)` <= 0.001, '***',
                              ifelse(lpmresults$`Pr(>|t|)` <= 0.01, '**',
                                     ifelse(lpmresults$`Pr(>|t|)` <= 0.05, '*',
                                            ifelse(lpmresults$`Pr(>|t|)` <= 0.1, '.', ''))))

lpmresults <- lpmresults |> 
  relocate('0.star', .before = Estimate)

lpmresults$vars <- c('Intercetta', 'Titolo di studio', 'Titolo di studio', 'Titolo di studio', 'Titolo di studio', 'Titolo di studio', 'Sesso', 'Settore economico dell\'occupazione principale', 'Settore economico dell\'occupazione principale', 'Settore economico dell\'occupazione principale', 'Settore economico dell\'occupazione principale', 'Settore economico dell\'occupazione principale', 'Settore economico dell\'occupazione principale', 'Settore economico dell\'occupazione principale', 'Settore economico dell\'occupazione principale', 'Settore economico dell\'occupazione principale')
```

# Dati

[Inchiesta sui redditi e la ricchezza delle famiglie - Banca d'Italia](https://www.bancaditalia.it/statistiche/tematiche/indagini-famiglie-imprese/bilanci-famiglie/index.html?com.dotmarketing.htmlpage.language=102)

-   Cross-section ripetuta

-   Campione probabilistico rappresentativo della popolazione italiana

# Diseguaglianze di reddito

La misura di reddito scelta è il reddito familiare equivalente netto, aggiustato per l'inflazione con deflattore della banca d'Italia.

## Mappatura

```{r}
#| code-fold: true
#| code-summary: 'Show the code'
#| label: incGini map
##### import sf
regMap <- readRDS('regMap.rds')

##### merge Gini tibbles with sf data
incMap <- left_join(giniInc, regMap, by = join_by(stratum == DEN_REG))

##### ggiraph ready map
incGiniGG <- incMap |> 
  filter(year == 2000 | year == 2010 |year == 2020) |> 
  drop_na(rank) |> 
  ggplot() +
  geom_sf_interactive(aes(geometry = geometry, fill = value, data_id = stratum, tooltip = value), colour = 'black') +
  facet_wrap(vars(year)) +
  labs(x = NULL, y = NULL,
       title = 'Indice di Gini per regione',
       subtitle = 'Reddito familiare equivalente',
       caption = 'Dati: Banca d\'Italia. Elaborazione di Lorenzo Mattioli - Una Regione per Restare') +
  theme_minimal(base_family = 'Helvetica') +
  scale_fill_viridis_c(direction = -1, limits = c(15, 40), option = 'mako') +
  theme(axis.text.x=element_blank(),
        axis.ticks.x=element_blank(),
        axis.text.y=element_blank(),
        axis.ticks.y=element_blank(),
        panel.grid = element_blank(),
        legend.title = element_blank(),
        plot.title = element_text(size = 15,
                                  hjust = .5),
        plot.subtitle = element_text(hjust = .5),
        plot.caption = element_text(size = 9,
                                    hjust = .5))


##### interactive map
girafe(ggobj = incGiniGG,
       width_svg = 13,
       options = list(
         opts_hover(css = ''), ## CSS code of line we're hovering over
         opts_hover_inv(css = "opacity:0.3;"), ## CSS code of all other lines
         opts_tooltip(css = "background-color:white;
                      color:black;
                      font-family:Helvetica;
                      font-style:empty;
                      padding:8px;
                      border-radius:10px;",
                      use_cursor_pos = T),
         opts_toolbar(position = 'bottomright')
       ))

```

## Serie storica

```{r}
#| code-fold: true
#| code-summary: 'Show the code'
#| label: incGini ts

giniInc |>
  select(year, stratum, value) |> 
  group_by(stratum) |> 
  group_modify(~ add_row(.x, year = 2018)) |> 
  ungroup() |> 
  ggplot(aes(x = year, y = value)) +
  geom_line(data = ~. |> filter(stratum == 'Italia')) +
  geom_line(data = ~. |> filter(stratum == 'Umbria'), linetype = 'dashed') +
  geom_line(data = ~. |> filter(stratum != 'Umbria' & stratum != 'Italia'),
            aes(group = stratum), alpha = .1) +
  geom_point(data = ~. |> filter(stratum == 'Italia')) +
  geom_point(data = ~. |> filter(stratum == 'Umbria')) +
  geom_point(data = ~. |> filter(stratum == 'Umbria'), colour = 'white', size = .5) +
  geom_point(data = ~. |> filter(stratum != 'Umbria' & stratum != 'Italia'),
             alpha = .1) +
  labs(title = 'Indice di Gini calcolato sul reddito disponibile delle famiglie',
       subtitle = 'Serie storica 2000-2020',
       caption = 'Linea continua per la media italiana. Linea spezzata per i valori umbri. Le linee in grigio sono i valori delle altre regioni.') +
  scale_x_continuous(breaks = seq(2000, 2020, by = 2)) +
  theme_minimal() +
  theme(axis.title = element_blank(),
        axis.line = element_line(),
        legend.title = element_blank())
```

## Classifica per regione

```{r}
#| code-fold: true
#| code-summary: 'Show the code'
#| label: incGini ranking bump
##### static
giniInc |> 
  filter(year == 2000 | year == 2004 | year == 2008 | year == 2012 | year == 2016 | year == 2020) |> 
  drop_na(rank) |> 
  ggplot(aes(x = year, y = rank, data_id = stratum)) +
  geom_bump(linewidth = 0.6, color = 'gray90',
            data = ~. |> filter(stratum != 'Umbria')) +
  geom_bump(aes(colour = stratum), linewidth = 0.8,
            data = ~. |> filter(stratum == 'Umbria')) +
  geom_point(color = 'gray90',
             data = ~. |> filter(stratum != 'Umbria'),
             size = 4) +
  geom_point(aes(colour = stratum),
             data = ~. |> filter(stratum == 'Umbria'),
             size = 4) +
  geom_point(color = 'white', size = 2) +
  geom_text_interactive(aes(label = stratum, group = stratum), colour = 'gray90', x = 2021, hjust = 0, size = 3.5, family = 'Helvetica',
                        data = ~. |> filter(year == 2020)) +
  geom_text(aes(label = stratum, group = stratum), colour = 'black', x = 2021, hjust = 0,, size = 3.5, family = 'Helvetica',
            data = ~. |> filter(year == 2020 & stratum == 'Umbria')) +
  scale_color_viridis_d(option = 'mako') +
  scale_x_continuous(limits = c(2000, 2024) ,expand = c(0.01, 0), breaks=c(2000, 2004, 2008, 2012, 2016, 2020)) +
  scale_y_reverse(expand = c(0.02, 0), breaks = c(5, 10, 15, 20)) +
  labs(x = NULL, y = NULL,
       title = 'Classifica delle regioni italiane per indice di Gini',
       subtitle = 'Reddito equivalente familiare',
       caption = 'Dati: Banca d\'Italia. Elaborazione di Lorenzo Mattioli - Una Regione per Restare') +
  theme_minimal(base_family = 'Helvetica') +
  theme(
    legend.position = 'none',
    panel.grid = element_blank(),
    plot.title = element_text(size = 15,
                              hjust = .5),
    plot.subtitle = element_text(hjust = .5),
    plot.caption = element_text(size = 8,
                                hjust = .5)
  )

```

# Diseguaglianze di ricchezza

## Mappatura

```{r}
#| code-fold: true
#| code-summary: 'Show the code'
#| label: wGini map
wMap <- left_join(giniW, regMap, by = join_by(stratum == DEN_REG))

##### ggiraph ready map
wGiniGG <- wMap |> 
  filter(year == 2000 | year == 2010 |year == 2020) |> 
  drop_na(rank) |> 
  ggplot() +
  geom_sf_interactive(aes(geometry = geometry, fill = value, data_id = stratum, tooltip = value), colour = 'black') +
  facet_wrap(vars(year)) +
  labs(x = NULL, y = NULL,
       title = 'Indice di Gini per regione',
       subtitle = 'Ricchezza',
       caption = 'Dati: Banca d\'Italia. Elaborazione di Lorenzo Mattioli - Una Regione per Restare') +
  theme_minimal(base_family = 'Helvetica') +
  scale_fill_viridis_c(direction = -1, limits = c(38, 73), option = 'mako') +
  theme(axis.text.x=element_blank(),
        axis.ticks.x=element_blank(),
        axis.text.y=element_blank(),
        axis.ticks.y=element_blank(),
        panel.grid = element_blank(),
        legend.title = element_blank(),
        plot.title = element_text(size = 15,
                                  hjust = .5),
        plot.subtitle = element_text(hjust = .5),
        plot.caption = element_text(size = 9,
                                    hjust = .5))


##### interactive map
girafe(ggobj = wGiniGG,
       width_svg = 13,
       options = list(
         opts_hover(css = ''), ## CSS code of line we're hovering over
         opts_hover_inv(css = "opacity:0.3;"), ## CSS code of all other lines
         opts_tooltip(css = "background-color:white;
                      color:black;
                      font-family:Helvetica;
                      font-style:empty;
                      padding:8px;
                      border-radius:10px;",
                      use_cursor_pos = T),
         opts_toolbar(position = 'bottomright')
       ))
```

## Serie storica

```{r}
#| code-fold: true
#| code-summary: 'Show the code'
#| label: wGini ts

giniW |>
  select(year, stratum, value) |> 
  group_by(stratum) |> 
  group_modify(~ add_row(.x, year = 2018)) |> 
  ungroup() |> 
  ggplot(aes(x = year, y = value)) +
  geom_line(data = ~. |> filter(stratum == 'Italia')) +
  geom_line(data = ~. |> filter(stratum == 'Umbria'), linetype = 'dashed') +
  geom_line(data = ~. |> filter(stratum != 'Umbria' & stratum != 'Italia'),
            aes(group = stratum), alpha = .1) +
  geom_point(data = ~. |> filter(stratum == 'Italia')) +
  geom_point(data = ~. |> filter(stratum == 'Umbria')) +
  geom_point(data = ~. |> filter(stratum == 'Umbria'), colour = 'white', size = .5) +
  geom_point(data = ~. |> filter(stratum != 'Umbria' & stratum != 'Italia'),
             alpha = .1) +
  labs(title = 'Indice di Gini calcolato sulla ricchezza pro capite',
       subtitle = 'Serie storica 2000-2020',
       caption = 'Linea continua per la media italiana. Linea spezzata per i valori umbri. Le linee in grigio sono i valori delle altre regioni.') +
  scale_x_continuous(breaks = seq(2000, 2020, by = 2)) +
  theme_minimal() +
  theme(axis.title = element_blank(),
        axis.line = element_line(),
        legend.title = element_blank())
```

## Classifica per regione

```{r}
#| code-fold: true
#| code-summary: 'Show the code'
#| label: wGini ranking bump
giniW |> 
  filter(year == 2000 | year == 2004 | year == 2008 | year == 2012 | year == 2016 | year == 2020) |> 
  drop_na(rank) |> 
  ggplot(aes(x = year, y = rank, data_id = stratum)) +
  geom_bump(linewidth = 0.6, color = 'gray90',
            data = ~. |> filter(stratum != 'Umbria')) +
  geom_bump(aes(colour = stratum), linewidth = 0.8,
            data = ~. |> filter(stratum == 'Umbria')) +
  geom_point(color = 'gray90',
             data = ~. |> filter(stratum != 'Umbria'),
             size = 4) +
  geom_point(aes(colour = stratum),
             data = ~. |> filter(stratum == 'Umbria'),
             size = 4) +
  geom_point(color = 'white', size = 2) +
  geom_text_interactive(aes(label = stratum, group = stratum), colour = 'gray90', x = 2021, hjust = 0, size = 3.5, family = 'Helvetica',
            data = ~. |> filter(year == 2020)) +
  geom_text(aes(label = stratum, group = stratum), colour = 'black', x = 2021, hjust = 0,, size = 3.5, family = 'Helvetica',
            data = ~. |> filter(year == 2020 & stratum == 'Umbria')) +
  scale_color_viridis_d(option = 'mako') +
  scale_x_continuous(limits = c(2000, 2024) ,expand = c(0.01, 0), breaks=c(2000, 2004, 2008, 2012, 2016, 2020)) +
  scale_y_reverse(expand = c(0.02, 0), breaks = c(5, 10, 15, 20)) +
  labs(x = NULL, y = NULL,
       title = 'Classifica delle regioni italiane per indice di Gini',
       subtitle = 'Ricchezza',
       caption = 'Dati: Banca d\'Italia. Elaborazione di Lorenzo Mattioli - Una Regione per Restare') +
  theme_minimal(base_family = 'Helvetica') +
  theme(
    legend.position = 'none',
    panel.grid = element_blank(),
    plot.title = element_text(size = 15,
                              hjust = .5),
    plot.subtitle = element_text(hjust = .5),
    plot.caption = element_text(size = 8,
                                hjust = .5)
  )
```

# Tasso di incidenza della povertà

## Mappatura

```{r}
#| code-fold: true
#| code-summary: 'Show the code'
#| label: hCount map
pov$ireg <- gsub(' - ', '-', pov$ireg)
povMap <- left_join(pov, regMap, by = join_by(ireg == DEN_REG))

##### ggiraph ready map
povMap$hCount <- round(povMap$hCount*100, 2)

povhGG <- povMap |> 
  filter(anno == 2000 | anno == 2010 |anno == 2020) |>
  ggplot() +
  geom_sf_interactive(aes(geometry = geometry, fill = hCount, data_id = ireg, tooltip = hCount), colour = 'black') +
  facet_wrap(vars(anno)) +
  labs(x = NULL, y = NULL,
       title = 'Indice di povertà per regione',
       caption = 'Dati: Banca d\'Italia. Elaborazione di Lorenzo Mattioli - Una Regione per Restare') +
  theme_minimal(base_family = 'Helvetica') +
  scale_fill_viridis_c(direction = -1, limits = c(0, 51), option = 'inferno') +
  theme(axis.text.x=element_blank(),
        axis.ticks.x=element_blank(),
        axis.text.y=element_blank(),
        axis.ticks.y=element_blank(),
        panel.grid = element_blank(),
        legend.title = element_blank(),
        plot.title = element_text(size = 15,
                                  hjust = .5),
        plot.subtitle = element_text(hjust = .5),
        plot.caption = element_text(size = 9,
                                    hjust = .5))


##### interactive map
girafe(ggobj = povhGG,
       width_svg = 13,
       options = list(
         opts_hover(css = ''), ## CSS code of line we're hovering over
         opts_hover_inv(css = "opacity:0.3;"), ## CSS code of all other lines
         opts_tooltip(css = "background-color:white;
                      color:black;
                      font-family:Helvetica;
                      font-style:empty;
                      padding:8px;
                      border-radius:10px;",
                      use_cursor_pos = T),
         opts_toolbar(position = 'bottomright')
       ))
```

## Serie storica

```{r}
#| code-fold: true
#| code-summary: 'Show the code'
#| label: povHCount ts

pov |>
  summarise(hCount = mean(hCount)) |>
  mutate(ireg = 'average') |> 
  bind_rows(pov) |> 
  select(anno, ireg, hCount) |> 
  group_by(ireg) |> 
  group_modify(~ add_row(.x, anno = 2018)) |> 
  ungroup() |> 
  ggplot(aes(x = anno, y = hCount)) +
  geom_line(data = ~. |> filter(ireg == 'average')) +
  geom_line(data = ~. |> filter(ireg == 'Umbria'), linetype = 'dashed') +
  geom_line(data = ~. |> filter(ireg != 'Umbria' & ireg != 'average'),
            aes(group = ireg), alpha = .1) +
  geom_point(data = ~. |> filter(ireg == 'average')) +
  geom_point(data = ~. |> filter(ireg == 'Umbria')) +
  geom_point(data = ~. |> filter(ireg == 'Umbria'), colour = 'white', size = .5) +
  geom_point(data = ~. |> filter(ireg != 'Umbria' & ireg != 'average'),
             alpha = .1) +
  labs(title = 'Incidenza della povertà',
       subtitle = 'Serie storica 2000-2020',
       caption = 'Linea continua per la media italiana. Linea spezzata per i valori umbri. Le linee in grigio sono i valori delle altre regioni.') +
  scale_x_continuous(breaks = seq(2000, 2020, by = 2)) +
  theme_minimal() +
  theme(axis.title = element_blank(),
        axis.line = element_line(),
        legend.title = element_blank())
```

## Classifica per regione

```{r}
#| code-fold: true
#| code-summary: 'Show the code'
#| label: hCount ranking bump

pov |> 
  filter(anno == 2000 | anno == 2004 | anno == 2008 | anno == 2012 | anno == 2016 | anno == 2020) |> 
  ggplot(aes(x = anno, y = rankHCount, group = ireg, data_id = ireg)) +
    geom_bump(linewidth = 0.6, color = "gray90", smooth = 6) +
    geom_bump(aes(colour = ireg), linewidth = 0.8, smooth = 6,
                data = ~. |> filter(ireg == 'Umbria')) +
    geom_point(color = "gray90", size = 4) +
    geom_point(aes(colour = ireg),
               data = ~. |> filter(ireg == 'Umbria'),
               size = 4) +
    geom_point(color = 'white', size = 2) +
    geom_text(aes(label = ireg, group = ireg), colour = 'gray90', x = 2021, hjust = 0, size = 3.5, family = 'Helvetica',
              data = ~. |> filter(anno == 2020)) +
    geom_text(aes(label = ireg, group = ireg), colour = 'black', x = 2021, hjust = 0,, size = 3.5, family = 'Helvetica',
              data = ~. |> filter(anno == 2020 & ireg == 'Umbria')) +
    scale_color_manual(values = met.brewer('Degas')) +
    scale_x_continuous(limits = c(2000, 2030) ,expand = c(0.01, 0), breaks=c(2000, 2010, 2020)) +
    scale_y_reverse(expand = c(0.02, 0), breaks = c(1, 5, 10, 15, 20)) +
    labs(x = NULL, y = NULL,
         title = 'Classifica delle regioni italiane per tasso di povertà',
         subtitle = 'Dalla più povera alla meno povera',
         caption = 'Dati: Banca d\'Italia. Elaborazione di Lorenzo Mattioli - Una Regione per Restare') +
    theme_minimal(base_family = 'Helvetica') +
    theme(
      legend.position = 'none',
      panel.grid = element_blank(),
      plot.title = element_text(size = 15,
                           hjust = .5),
      plot.subtitle = element_text(hjust = .5),
      plot.caption = element_text(size = 8,
                                  hjust = .5)
    )

```

## Incidenza della povertà per età

```{r}
#| code-fold: true
#| code-summary: 'Show the code'
#| label: povhCount per età

pdata_cut <- pdata |> 
  filter(anno %in% c(2000, 2020)) |> 
  mutate(age_bin = cut(eta, breaks = c(0, 20, 40, 60, 80, 120),
                       include.lowest = TRUE))  # cut once on full data

italy <- pdata_cut |> 
  summarise(pov_rate = mean(pov, na.rm = TRUE), .by = c(anno, age_bin))

umbria <- pdata_cut |> 
  filter(ireg == "Umbria") |> 
  summarise(pov_rate = mean(pov, na.rm = TRUE), .by = c(anno, age_bin))

ggplot(mapping = aes(age_bin, pov_rate)) +
  geom_col(aes(fill = "Italy"), data = italy, alpha = 0.25, width = 0.75) +
  geom_col(aes(fill = "Umbria"), data = umbria, alpha = 0.85, width = 0.5) +
  facet_wrap(~anno) +
  # scale_x_binned(n.breaks = 5) +
  labs(title = 'Indice di povertà per età',
       subtitle = 'Umbria e Italia, 2000 - 2020') +
  scale_y_continuous(expand = c(0, 0)) +
  scale_fill_manual(values = c("Italy" = "gray60", "Umbria" = "darkred")) +
  theme_minimal() +
  theme(
    axis.title = element_blank(),
    axis.line = element_line(),
    legend.title = element_blank(),
    legend.position = "bottom"
  )
  
  
```

# Intensità della povertà

## Mappatura

```{r}
#| code-fold: true
#| code-summary: 'Show the code'
#| label: povGap map

##### ggiraph ready map
povMap$povGapIndex <- round(povMap$povGapIndex*100, 2)

povhGG <- povMap |> 
  filter(anno == 2000 | anno == 2010 |anno == 2020) |>
  ggplot() +
  geom_sf_interactive(aes(geometry = geometry, fill = povGapIndex, data_id = ireg, tooltip = povGapIndex), colour = 'black') +
  facet_wrap(vars(anno)) +
  labs(x = NULL, y = NULL,
       title = 'Indice d\'intensità della povertà per regione',
       caption = 'Dati: Banca d\'Italia. Elaborazione di Lorenzo Mattioli - Una Regione per Restare') +
  theme_minimal(base_family = 'Helvetica') +
  scale_fill_viridis_c(direction = -1, limits = c(0, 21), option = 'inferno') +
  theme(axis.text.x=element_blank(),
        axis.ticks.x=element_blank(),
        axis.text.y=element_blank(),
        axis.ticks.y=element_blank(),
        panel.grid = element_blank(),
        legend.title = element_blank(),
        plot.title = element_text(size = 15,
                                  hjust = .5),
        plot.subtitle = element_text(hjust = .5),
        plot.caption = element_text(size = 9,
                                    hjust = .5))


##### interactive map
girafe(ggobj = povhGG,
       width_svg = 13,
       options = list(
         opts_hover(css = ''), ## CSS code of line we're hovering over
         opts_hover_inv(css = "opacity:0.3;"), ## CSS code of all other lines
         opts_tooltip(css = "background-color:white;
                      color:black;
                      font-family:Helvetica;
                      font-style:empty;
                      padding:8px;
                      border-radius:10px;",
                      use_cursor_pos = T),
         opts_toolbar(position = 'bottomright')
       ))

```

## Serie storica

```{r}
#| code-fold: true
#| code-summary: 'Show the code'
#| label: povInt ts

pov |>
  summarise(povGapIndex = mean(povGapIndex)) |>
  mutate(ireg = 'average') |> 
  bind_rows(pov) |> 
  select(anno, ireg, povGapIndex) |> 
  group_by(ireg) |> 
  group_modify(~ add_row(.x, anno = 2018)) |> 
  ungroup() |> 
  ggplot(aes(x = anno, y = povGapIndex)) +
  geom_line(data = ~. |> filter(ireg == 'average')) +
  geom_line(data = ~. |> filter(ireg == 'Umbria'), linetype = 'dashed') +
  geom_line(data = ~. |> filter(ireg != 'Umbria' & ireg != 'average'),
            aes(group = ireg), alpha = .1) +
  geom_point(data = ~. |> filter(ireg == 'average')) +
  geom_point(data = ~. |> filter(ireg == 'Umbria')) +
  geom_point(data = ~. |> filter(ireg == 'Umbria'), colour = 'white', size = .5) +
  geom_point(data = ~. |> filter(ireg != 'Umbria' & ireg != 'average'),
             alpha = .1) +
  labs(title = 'Intensità della povertà',
       subtitle = 'Serie storica 2000-2020',
       caption = 'Linea continua per la media italiana. Linea spezzata per i valori umbri. Le linee in grigio sono i valori delle altre regioni.') +
  scale_x_continuous(breaks = seq(2000, 2020, by = 2)) +
  theme_minimal() +
  theme(axis.title = element_blank(),
        axis.line = element_line(),
        legend.title = element_blank())
```

## Classifica per regione

```{r}
#| code-fold: true
#| code-summary: 'Show the code'
#| label: povGap ranking bump

pov |> 
  filter(anno == 2000 | anno == 2004 | anno == 2008 | anno == 2012 | anno == 2016 | anno == 2020) |> 
  ggplot(aes(x = anno, y = rankPovGap, group = ireg)) +
  geom_bump(linewidth = 0.6, color = "gray90", smooth = 6) +
  geom_bump(aes(colour = ireg), linewidth = 0.8, smooth = 6,
            data = ~. |> filter(ireg == 'Umbria')) +
  geom_point(color = "gray90", size = 4) +
  geom_point(aes(colour = ireg),
             data = ~. |> filter(ireg == 'Umbria'),
             size = 4) +
  geom_point(color = 'white', size = 2) +
  geom_text(aes(label = ireg, group = ireg), colour = 'gray90', x = 2021, hjust = 0, size = 3.5, family = 'Helvetica',
            data = ~. |> filter(anno == 2020)) +
  geom_text(aes(label = ireg, group = ireg), colour = 'black', x = 2021, hjust = 0,, size = 3.5, family = 'Helvetica',
            data = ~. |> filter(anno == 2020 & ireg == 'Umbria')) +
  scale_color_manual(values = met.brewer('Degas')) +
  scale_x_continuous(limits = c(2000, 2030) ,expand = c(0.01, 0), breaks=c(2000, 2010, 2020)) +
  scale_y_reverse(expand = c(0.02, 0), breaks = c(1, 5, 10, 15, 20)) +
  labs(x = NULL, y = NULL,
       title = 'Classifica delle regioni italiane per poverty intensity',
       subtitle = 'Dalla più povera alla meno povera',
       caption = 'Dati: Banca d\'Italia. Elaborazione di Lorenzo Mattioli - Una Regione per Restare') +
  theme_minimal(base_family = 'Helvetica') +
  theme(
    legend.position = 'none',
    panel.grid = element_blank(),
    plot.title = element_text(size = 15,
                              hjust = .5),
    plot.subtitle = element_text(hjust = .5),
    plot.caption = element_text(size = 8,
                                hjust = .5)
  )
```

### Intensità della povertà per età

```{r}
#| code-fold: true
#| code-summary: 'Show the code'
#| label: povInt per età

pov_lines <- pov |> 
  ungroup() |> 
  distinct(anno, ireg, povLine)

italy_gap <- pdata_cut |> 
  group_by(anno, age_bin) |> 
  summarise(
    hCount = weighted.mean(pov, w = peso),
    avPoor = weightedMean(eqhincome[pov == 1], weights = peso[pov == 1]),
    .groups = "drop"
  ) |> 
  left_join(
    pov_lines |> summarise(povLine = weighted.mean(povLine), .by = anno),
    by = "anno"
  ) |> 
  mutate(povGapIndex = hCount * (povLine - avPoor) / povLine)

umbria_gap <- pdata_cut |> 
  filter(ireg == "Umbria") |> 
  group_by(anno, age_bin) |> 
  summarise(
    hCount = weighted.mean(pov, w = peso),
    avPoor = weightedMean(eqhincome[pov == 1], weights = peso[pov == 1]),
    .groups = "drop"
  ) |> 
  left_join(
    pov_lines |> filter(ireg == "Umbria") |> select(anno, povLine),
    by = "anno"
  ) |> 
  mutate(povGapIndex = hCount * (povLine - avPoor) / povLine)

ggplot(mapping = aes(age_bin, povGapIndex)) +
  geom_col(aes(fill = "Italy"), data = italy_gap, alpha = 0.25, width = 0.75) +
  geom_col(aes(fill = "Umbria"), data = umbria_gap, alpha = 0.85, width = 0.5) +
  facet_wrap(~anno) +
  # scale_x_binned(n.breaks = 5) +
  labs(title = 'Intensità della povertà per età',
       subtitle = 'Umbria e Italia, 2000 - 2020') +
  scale_y_continuous(expand = c(0, 0)) +
  scale_fill_manual(values = c("Italy" = "gray60", "Umbria" = "darkred")) +
  theme_minimal() +
  theme(
    axis.title = element_blank(),
    axis.line = element_line(),
    legend.title = element_blank(),
    legend.position = "bottom"
  )
```
