---
title: "Rapporto diseguaglianze e povertà"
author: "Osservatorio sociale di una Regione per Restare"
format: html
editor: visual
execute: 
  warning: false
  echo: false
---

```{r}
#| echo: false
#| label: Setup
library(ggbump)
library(tidyverse)
library(laeken)
library(MetBrewer)
library(sf)
library('ggiraph')
# import pdata
pdata <- readRDS('SHIWpdata')
# Inequality indexes -----------------------------------------------------------
## Gini - Income ----
### Over regions by year
as_tibble(gini(pdata$eqhincome,
     weights = pdata$peso,
     years = pdata$anno,
     breakdown = pdata$ireg,
     na.rm = T
)[['valueByStratum']]) -> giniInc

giniInc$stratum <- gsub(' - ', '-', giniInc$stratum)
### ranking
giniInc |> 
  group_by(year) |> 
  mutate(
    rank = rank(value)
  ) -> giniInc
### rounding off value
giniInc$value <- round(giniInc$value, 2)

### ranking5
giniInc$rank5 <- case_match(giniInc$rank,
                            1:4 ~ 1,
                            5:8 ~ 2,
                            9:12 ~ 3,
                            13:16 ~ 4,
                            17:20 ~ 5
                            )
### Total by year
as_tibble_col(gini(pdata$eqhincome,
     weights = pdata$peso,
     years = pdata$anno,
     na.rm = T
)[["value"]]) -> giniIncTot

giniIncTot$stratum <- 'Italia'
giniIncTot$year <- c(2000, 2002, 2004, 2008, 2010, 2012, 2014, 2016, 2020)
giniIncTot$rank <- NA

giniInc <- rbind(giniInc, giniIncTot)
rm(giniIncTot)


## Gini - wealth ----
### Over regions by year
as_tibble(gini(pdata$pcwealth,
               weights = pdata$peso,
               years = pdata$anno,
               breakdown = pdata$ireg,
               na.rm = T
)[['valueByStratum']]) -> giniW

giniW$stratum <- gsub(' - ', '-', giniW$stratum)

### ranking
giniW |> 
  group_by(year) |> 
  mutate(
    rank = rank(value)
  ) -> giniW
### ranking5
giniW$rank5 <- case_match(giniW$rank,
                            1:4 ~ 1,
                            5:8 ~ 2,
                            9:12 ~ 3,
                            13:16 ~ 4,
                            17:20 ~ 5
)

### rounding off value
giniW$value <- round(giniW$value, 2)

### Total by year
as_tibble_col(gini(pdata$pcwealth,
                   weights = pdata$peso,
                   years = pdata$anno,
                   na.rm = T
)[["value"]]) -> giniWTot

giniWTot$stratum <- 'Italia'
giniWTot$year <- c(2000, 2002, 2004, 2008, 2010, 2012, 2014, 2016, 2020)
giniWTot$rank <- NA

giniW <- rbind(giniW, giniWTot)
rm(giniWTot)

## Export backup .csv
write_csv(giniInc, file = 'geoData/giniInc.csv')
write_csv(giniW, file = 'geoData/giniW.csv')



# Poverty indexes --------------------------------------------------------------

## Head count ----
### Over region by year
pdata |> 
  group_by(anno, ireg) |> 
  count(pov) -> pov
pdata |> 
  group_by(anno, ireg) |> 
  count(!pov) -> pov$'!pov'
pov |> 
  mutate('!pov' = `!pov`$n) |> 
  filter(pov == 1) |> 
  mutate(pov = n) |> 
  select(!n) -> pov

pov |> 
  mutate(hCount = pov/(sum(pov, `!pov`))) -> pov

### Ranking
pov |> 
  group_by(anno) |> 
  mutate(
    rankHCount = 21-rank(hCount)
  ) -> pov

## Poverty intensity ----
### povLine
pdata |> 
  group_by(anno) |> 
  summarise(povLine = weightedMedian(eqhincome,
                                     weights = pesopop)*0.6) -> povLine
pov <- left_join(pov, povLine)
rm(povLine)

### Poverty gap
avPoor <- pdata |>
  filter(pov == 1) |> 
  group_by(anno, ireg) |>
  summarise(avPoor = weightedMean(eqhincome, weights = peso))
pov <- left_join(pov, avPoor)
rm(avPoor)
pov$povGapIndex <- pov$hCount * (pov$povLine - pov$avPoor)/pov$povLine

### Ranking
pov |> 
  group_by(anno) |> 
  mutate(
    rankPovGap = 21-rank(povGapIndex)
  ) -> pov

```

# Introduzione

Bla bla bla ringraziamenti cose

# Diseguaglianze

Bla bla bla indici cose Gini funziona con la classe media bla bla pappappero

## Diseguaglianze di reddito

### Mappatura

```{r}
#| label: incGini map
##### import sf
regMap <- read_sf('~/Documents/Progetti/RxR/Osservatorio/Data Analysis/SHIW-BI 2024/geoData/ISTAT - confini amministrativi/Reg01012024_g/Reg01012024_g_WGS84.shp')

##### merge Gini tibbles with sf data
incMap <- left_join(giniInc, regMap, by = join_by(stratum == DEN_REG))

##### ggiraph ready map
incGiniGG <- incMap |> 
  filter(year == 2000 | year == 2010 |year == 2020) |> 
  drop_na(rank) |> 
  ggplot() +
  geom_sf_interactive(aes(geometry = geometry, fill = value, data_id = stratum, tooltip = value), colour = 'black') +
  facet_wrap(vars(year)) +
  labs(x = NULL, y = NULL,
       title = 'Indice di Gini per regione',
       subtitle = 'Reddito familiare equivalente',
       caption = 'Dati: Banca d\'Italia. Elaborazione di Lorenzo Mattioli - Una Regione per Restare') +
  theme_minimal(base_family = 'Helvetica') +
  scale_fill_viridis_c(direction = -1, limits = c(15, 40), option = 'mako') +
  theme(axis.text.x=element_blank(),
        axis.ticks.x=element_blank(),
        axis.text.y=element_blank(),
        axis.ticks.y=element_blank(),
        panel.grid = element_blank(),
        legend.title = element_blank(),
        plot.title = element_text(size = 15,
                                  hjust = .5),
        plot.subtitle = element_text(hjust = .5),
        plot.caption = element_text(size = 9,
                                    hjust = .5))


##### interactive map
girafe(ggobj = incGiniGG,
       width_svg = 13,
       options = list(
         opts_hover(css = ''), ## CSS code of line we're hovering over
         opts_hover_inv(css = "opacity:0.3;"), ## CSS code of all other lines
         opts_tooltip(css = "background-color:white;
                      color:black;
                      font-family:Helvetica;
                      font-style:empty;
                      padding:8px;
                      border-radius:10px;",
                      use_cursor_pos = T),
         opts_toolbar(position = 'bottomright')
       ))

```

### Classifica per regione

```{r}
#| label: incGini ranking bump
##### static
giniInc |> 
  filter(year == 2000 | year == 2004 | year == 2008 | year == 2012 | year == 2016 | year == 2020) |> 
  drop_na(rank) |> 
  ggplot(aes(x = year, y = rank, data_id = stratum)) +
  geom_bump(linewidth = 0.6, color = 'gray90',
            data = ~. |> filter(stratum != 'Umbria')) +
  geom_bump(aes(colour = stratum), linewidth = 0.8,
            data = ~. |> filter(stratum == 'Umbria')) +
  geom_point(color = 'gray90',
             data = ~. |> filter(stratum != 'Umbria'),
             size = 4) +
  geom_point(aes(colour = stratum),
             data = ~. |> filter(stratum == 'Umbria'),
             size = 4) +
  geom_point(color = 'white', size = 2) +
  geom_text_interactive(aes(label = stratum, group = stratum), colour = 'gray90', x = 2021, hjust = 0, size = 3.5, family = 'Helvetica',
                        data = ~. |> filter(year == 2020)) +
  geom_text(aes(label = stratum, group = stratum), colour = 'black', x = 2021, hjust = 0,, size = 3.5, family = 'Helvetica',
            data = ~. |> filter(year == 2020 & stratum == 'Umbria')) +
  scale_color_viridis_d(option = 'mako') +
  scale_x_continuous(limits = c(2000, 2024) ,expand = c(0.01, 0), breaks=c(2000, 2004, 2008, 2012, 2016, 2020)) +
  scale_y_reverse(expand = c(0.02, 0), breaks = c(5, 10, 15, 20)) +
  labs(x = NULL, y = NULL,
       title = 'Classifica delle regioni italiane per indice di Gini',
       subtitle = 'Reddito equivalente familiare',
       caption = 'Dati: Banca d\'Italia. Elaborazione di Lorenzo Mattioli - Una Regione per Restare') +
  theme_minimal(base_family = 'Helvetica') +
  theme(
    legend.position = 'none',
    panel.grid = element_blank(),
    plot.title = element_text(size = 15,
                              hjust = .5),
    plot.subtitle = element_text(hjust = .5),
    plot.caption = element_text(size = 8,
                                hjust = .5)
  )
ggsave('img/plots/incGiniRank.jpeg', width = 10, height = 5)

```

## Diseguaglianze di ricchezza

### Mappatura 

```{r}
#| label: wGini map
wMap <- left_join(giniW, regMap, by = join_by(stratum == DEN_REG))

##### ggiraph ready map
wGiniGG <- wMap |> 
  filter(year == 2000 | year == 2010 |year == 2020) |> 
  drop_na(rank) |> 
  ggplot() +
  geom_sf_interactive(aes(geometry = geometry, fill = value, data_id = stratum, tooltip = value), colour = 'black') +
  facet_wrap(vars(year)) +
  labs(x = NULL, y = NULL,
       title = 'Indice di Gini per regione',
       subtitle = 'Ricchezza',
       caption = 'Dati: Banca d\'Italia. Elaborazione di Lorenzo Mattioli - Una Regione per Restare') +
  theme_minimal(base_family = 'Helvetica') +
  scale_fill_viridis_c(direction = -1, limits = c(38, 73), option = 'mako') +
  theme(axis.text.x=element_blank(),
        axis.ticks.x=element_blank(),
        axis.text.y=element_blank(),
        axis.ticks.y=element_blank(),
        panel.grid = element_blank(),
        legend.title = element_blank(),
        plot.title = element_text(size = 15,
                                  hjust = .5),
        plot.subtitle = element_text(hjust = .5),
        plot.caption = element_text(size = 9,
                                    hjust = .5))


##### interactive map
girafe(ggobj = wGiniGG,
       width_svg = 13,
       options = list(
         opts_hover(css = ''), ## CSS code of line we're hovering over
         opts_hover_inv(css = "opacity:0.3;"), ## CSS code of all other lines
         opts_tooltip(css = "background-color:white;
                      color:black;
                      font-family:Helvetica;
                      font-style:empty;
                      padding:8px;
                      border-radius:10px;",
                      use_cursor_pos = T),
         opts_toolbar(position = 'bottomright')
       ))
```

### Classifica per regione

```{r}
#| label: wGini ranking bump
giniW |> 
  filter(year == 2000 | year == 2004 | year == 2008 | year == 2012 | year == 2016 | year == 2020) |> 
  drop_na(rank) |> 
  ggplot(aes(x = year, y = rank, data_id = stratum)) +
  geom_bump(linewidth = 0.6, color = 'gray90',
            data = ~. |> filter(stratum != 'Umbria')) +
  geom_bump(aes(colour = stratum), linewidth = 0.8,
            data = ~. |> filter(stratum == 'Umbria')) +
  geom_point(color = 'gray90',
             data = ~. |> filter(stratum != 'Umbria'),
             size = 4) +
  geom_point(aes(colour = stratum),
             data = ~. |> filter(stratum == 'Umbria'),
             size = 4) +
  geom_point(color = 'white', size = 2) +
  geom_text_interactive(aes(label = stratum, group = stratum), colour = 'gray90', x = 2021, hjust = 0, size = 3.5, family = 'Helvetica',
            data = ~. |> filter(year == 2020)) +
  geom_text(aes(label = stratum, group = stratum), colour = 'black', x = 2021, hjust = 0,, size = 3.5, family = 'Helvetica',
            data = ~. |> filter(year == 2020 & stratum == 'Umbria')) +
  scale_color_viridis_d(option = 'mako') +
  scale_x_continuous(limits = c(2000, 2024) ,expand = c(0.01, 0), breaks=c(2000, 2004, 2008, 2012, 2016, 2020)) +
  scale_y_reverse(expand = c(0.02, 0), breaks = c(5, 10, 15, 20)) +
  labs(x = NULL, y = NULL,
       title = 'Classifica delle regioni italiane per indice di Gini',
       subtitle = 'Ricchezza',
       caption = 'Dati: Banca d\'Italia. Elaborazione di Lorenzo Mattioli - Una Regione per Restare') +
  theme_minimal(base_family = 'Helvetica') +
  theme(
    legend.position = 'none',
    panel.grid = element_blank(),
    plot.title = element_text(size = 15,
                              hjust = .5),
    plot.subtitle = element_text(hjust = .5),
    plot.caption = element_text(size = 8,
                                hjust = .5)
  )
ggsave('img/plots/wGiniRank.jpeg', width = 10, height = 5)
```

# Povertà

Bla bla bla indici di nuovo headcount molto crudo, povGapIndex non scomponibile

## Incidenza

### Mappatura

```{r}
#| label: hCount map
pov$ireg <- gsub(' - ', '-', pov$ireg)
povMap <- left_join(pov, regMap, by = join_by(ireg == DEN_REG))

##### ggiraph ready map
povMap$hCount <- round(povMap$hCount*100, 2)

povhGG <- povMap |> 
  filter(anno == 2000 | anno == 2010 |anno == 2020) |>
  ggplot() +
  geom_sf_interactive(aes(geometry = geometry, fill = hCount, data_id = ireg, tooltip = hCount), colour = 'black') +
  facet_wrap(vars(anno)) +
  labs(x = NULL, y = NULL,
       title = 'Indice di povertà per regione',
       caption = 'Dati: Banca d\'Italia. Elaborazione di Lorenzo Mattioli - Una Regione per Restare') +
  theme_minimal(base_family = 'Helvetica') +
  scale_fill_viridis_c(direction = -1, limits = c(0, 51), option = 'inferno') +
  theme(axis.text.x=element_blank(),
        axis.ticks.x=element_blank(),
        axis.text.y=element_blank(),
        axis.ticks.y=element_blank(),
        panel.grid = element_blank(),
        legend.title = element_blank(),
        plot.title = element_text(size = 15,
                                  hjust = .5),
        plot.subtitle = element_text(hjust = .5),
        plot.caption = element_text(size = 9,
                                    hjust = .5))


##### interactive map
girafe(ggobj = povhGG,
       width_svg = 13,
       options = list(
         opts_hover(css = ''), ## CSS code of line we're hovering over
         opts_hover_inv(css = "opacity:0.3;"), ## CSS code of all other lines
         opts_tooltip(css = "background-color:white;
                      color:black;
                      font-family:Helvetica;
                      font-style:empty;
                      padding:8px;
                      border-radius:10px;",
                      use_cursor_pos = T),
         opts_toolbar(position = 'bottomright')
       ))



```

### Classifica per regione

```{r}
#| label: hCount ranking  bump
pov |> 
  filter(anno == 2000 | anno == 2004 | anno == 2008 | anno == 2012 | anno == 2016 | anno == 2020) |> 
  ggplot(aes(x = anno, y = rankHCount, group = ireg, data_id = ireg)) +
    geom_bump(linewidth = 0.6, color = "gray90", smooth = 6) +
    geom_bump(aes(colour = ireg), linewidth = 0.8, smooth = 6,
                data = ~. |> filter(ireg == 'Umbria')) +
    geom_point(color = "gray90", size = 4) +
    geom_point(aes(colour = ireg),
               data = ~. |> filter(ireg == 'Umbria'),
               size = 4) +
    geom_point(color = 'white', size = 2) +
    geom_text(aes(label = ireg, group = ireg), colour = 'gray90', x = 2021, hjust = 0, size = 3.5, family = 'Helvetica',
              data = ~. |> filter(anno == 2020)) +
    geom_text(aes(label = ireg, group = ireg), colour = 'black', x = 2021, hjust = 0,, size = 3.5, family = 'Helvetica',
              data = ~. |> filter(anno == 2020 & ireg == 'Umbria')) +
    scale_color_manual(values = met.brewer('Degas')) +
    scale_x_continuous(limits = c(2000, 2030) ,expand = c(0.01, 0), breaks=c(2000, 2010, 2020)) +
    scale_y_reverse(expand = c(0.02, 0), breaks = c(1, 5, 10, 15, 20)) +
    labs(x = NULL, y = NULL,
         title = 'Classifica delle regioni italiane per tasso di povertà',
         subtitle = 'Dalla più povera alla meno povera',
         caption = 'Dati: Banca d\'Italia. Elaborazione di Lorenzo Mattioli - Una Regione per Restare') +
    theme_minimal(base_family = 'Helvetica') +
    theme(
      legend.position = 'none',
      panel.grid = element_blank(),
      plot.title = element_text(size = 15,
                           hjust = .5),
      plot.subtitle = element_text(hjust = .5),
      plot.caption = element_text(size = 8,
                                  hjust = .5)
    )

ggsave('img/plots/hCountRank.jpeg', width = 10, height = 5)

```

## Intensità

### Mappatura

```{r}
#| label: povGap map

##### ggiraph ready map
povMap$povGapIndex <- round(povMap$povGapIndex*100, 2)

povhGG <- povMap |> 
  filter(anno == 2000 | anno == 2010 |anno == 2020) |>
  ggplot() +
  geom_sf_interactive(aes(geometry = geometry, fill = povGapIndex, data_id = ireg, tooltip = povGapIndex), colour = 'black') +
  facet_wrap(vars(anno)) +
  labs(x = NULL, y = NULL,
       title = 'Indice d\'intensità della povertà per regione',
       caption = 'Dati: Banca d\'Italia. Elaborazione di Lorenzo Mattioli - Una Regione per Restare') +
  theme_minimal(base_family = 'Helvetica') +
  scale_fill_viridis_c(direction = -1, limits = c(0, 21), option = 'inferno') +
  theme(axis.text.x=element_blank(),
        axis.ticks.x=element_blank(),
        axis.text.y=element_blank(),
        axis.ticks.y=element_blank(),
        panel.grid = element_blank(),
        legend.title = element_blank(),
        plot.title = element_text(size = 15,
                                  hjust = .5),
        plot.subtitle = element_text(hjust = .5),
        plot.caption = element_text(size = 9,
                                    hjust = .5))


##### interactive map
girafe(ggobj = povhGG,
       width_svg = 13,
       options = list(
         opts_hover(css = ''), ## CSS code of line we're hovering over
         opts_hover_inv(css = "opacity:0.3;"), ## CSS code of all other lines
         opts_tooltip(css = "background-color:white;
                      color:black;
                      font-family:Helvetica;
                      font-style:empty;
                      padding:8px;
                      border-radius:10px;",
                      use_cursor_pos = T),
         opts_toolbar(position = 'bottomright')
       ))

```

### Classifica per regione

```{r}
#| label: povGap ranking bump

pov |> 
  filter(anno == 2000 | anno == 2004 | anno == 2008 | anno == 2012 | anno == 2016 | anno == 2020) |> 
  ggplot(aes(x = anno, y = rankPovGap, group = ireg)) +
  geom_bump(linewidth = 0.6, color = "gray90", smooth = 6) +
  geom_bump(aes(colour = ireg), linewidth = 0.8, smooth = 6,
            data = ~. |> filter(ireg == 'Umbria')) +
  geom_point(color = "gray90", size = 4) +
  geom_point(aes(colour = ireg),
             data = ~. |> filter(ireg == 'Umbria'),
             size = 4) +
  geom_point(color = 'white', size = 2) +
  geom_text(aes(label = ireg, group = ireg), colour = 'gray90', x = 2021, hjust = 0, size = 3.5, family = 'Helvetica',
            data = ~. |> filter(anno == 2020)) +
  geom_text(aes(label = ireg, group = ireg), colour = 'black', x = 2021, hjust = 0,, size = 3.5, family = 'Helvetica',
            data = ~. |> filter(anno == 2020 & ireg == 'Umbria')) +
  scale_color_manual(values = met.brewer('Degas')) +
  scale_x_continuous(limits = c(2000, 2030) ,expand = c(0.01, 0), breaks=c(2000, 2010, 2020)) +
  scale_y_reverse(expand = c(0.02, 0), breaks = c(1, 5, 10, 15, 20)) +
  labs(x = NULL, y = NULL,
       title = 'Classifica delle regioni italiane per poverty intensity',
       subtitle = 'Dalla più povera alla meno povera',
       caption = 'Dati: Banca d\'Italia. Elaborazione di Lorenzo Mattioli - Una Regione per Restare') +
  theme_minimal(base_family = 'Helvetica') +
  theme(
    legend.position = 'none',
    panel.grid = element_blank(),
    plot.title = element_text(size = 15,
                              hjust = .5),
    plot.subtitle = element_text(hjust = .5),
    plot.caption = element_text(size = 8,
                                hjust = .5)
  )

ggsave('img/plots/povGapRank.jpeg', width = 10, height = 5)
```
